【裁判字號】    97,上,194
【裁判日期】    971015
【裁判案由】    清償借款
【裁判全文】
臺灣高等法院臺中分院民事判決           97年度上字第194號
上訴人     乙○○
訴訟代理人 沈宏裕律師
被上訴人   甲○○
訴訟代理人 何邦超律師
上列當事人間請求清償借款事件，上訴人對於中華民國97年4月7
日臺灣苗栗地方法院95年度訴字第468號第一審判決提起上訴，
本院於中華民國97年10月1日言詞辯論終結，判決如下：
     主文
上訴駁回。
第二審訴訟費用由上訴人負擔。
    事實及理由
壹、聲明部分：
一、上訴人方面：(一)原判決廢棄。(二)被上訴人應給付上訴人美金
     5萬元或按聲請支付命令時美金現金兌換新台幣匯率折算之
    新台幣1,657,100元整， 並自支付命令繕本送達翌日起至清
    償日止，按年利率百分之5 計算之利息。(三)上訴人願供擔保
    ，請准宣告假執行。
二、被上訴人方面：(一)駁回上訴。(二)如受不利判決，願供擔保請
    准宣告免為假執行。
貳、陳述及理由部分：
一、上訴人主張：
(一)、被上訴人於91年至92年間為向加拿大政府申請投資移民，而
    向上訴人借款美金5 萬元，存放於被上訴人銀行帳戶內以增
    加資產，並約定於取得加拿大公民資格後，即返還同額之美
    金。上訴人不疑有他，遂於91年11月 4日自其美國運通銀行
    台北分行帳號000-000-000號帳戶，電匯美金5萬元（下稱系
    爭匯款）至被上訴人指定之華南商業銀行竹南分行之帳號00
    00-0000000-0號外幣帳戶（下稱系爭帳戶）。惟被上訴人於
    94年底或95年初取得加拿大公民資格後，經上訴人多次催討
    ，均未獲被上訴人置理，爰先位請求依消費借貸之法律關係
    ，請求被上訴人返還系爭匯款。若認兩造間無消費借貸關係
    ，因兩造間無其他借貸、買賣關係存在，則被上訴人受有系
    爭匯款之利益，致上訴人受有損害，且無法律上之原因，屬
    不當得利，爰追加備位聲明，依不當得利之法律關係，請求
    被上訴人返還系爭匯款。並求為命被上訴人應給付美金 5萬
    元或新台幣 1,657,100元，及自支付命令繕本送達翌日起即
    95年11月16日起至清償日止按年息百分之 5計算之利息，及
    供擔保宣告假執行之判決。
(二)、在本院補充陳述：
  1.兩造間確有消費借貸之合意：按當事人主張有金錢消費借貸
    關係存在，需就其發生所需具備之特別要件即金錢之交付與
    借貸意思表示相互一致負舉證責任。查本件被上訴人不否認
    上訴人匯款至其系爭帳戶之事實，惟卻否認與上訴人間有消
    費借貸之合意。
  2.參酌最高法院87年度台上字第 730號判決及85年度台上字第
    2530號判決意旨，本件上訴人對於其主張系爭匯款單之事實
    已盡證明之責，被上訴人亦不否認之，則應由上訴人對其反
    對之主張負舉證之責，惟上訴人亦未提出任何書證以實其說
    ，則上訴人於原審之辯解，核屬無據，不足採信。
  3.本件上訴人主張不當得利返還請求權，非屬新債清償。被上
    訴人於原審爰引最高法院28年上字第1739號判例、司法院院
    字第2269號解釋及最高法院96年度台上字第 158號判決，資
    為辯稱上訴人應就本件所主張之不當得利返還請求權負舉證
    責任云云。上述判例解釋之意旨，均係謂「非債清償之不當
    得利返還請求權，以債務不存在為其成立要件之一，主張此
    項請求權成立之原告，應就債務不存在之事實負舉證之責任
    。」惟本件上訴人係起訴主張被上訴人於91年至92年間曾向
    上訴人借款美金5萬元，上訴人並匯款美金5萬元至被上訴人
    所指定之帳戶內，嗣上訴人屢向被上訴人請求該筆借款，被
    上訴人均置之不理，上訴人方提起本件訴訟訴請被上訴人返
    還上開借款，同時追加若原審法院認為上訴人主張之借貸關
    係無理由時，則改依民法第 179條不當得利之規定，請求被
    上訴人返還上開美金 5萬元匯款，係在明知與被上訴人無債
    務關係之情形下，而以債務清償為目的所為之給付，故本件
    與非債清償之不當得利關係無涉，被上訴人所援引前揭關於
    非債清償之不當得利請求權舉證責任分配之實務見解，與本
    件顯未具有關聯性，無法比附援引。本件上訴人既未基於「
    非債清償之不當得利」法律關係訴請被上訴人返還系爭匯款
    ，自無被上訴人所辯上訴人應負其所清償之債務不存在之事
    實之舉證責任，反而係被上訴人應就其受有上訴人上開美金
     5萬元匯款利益之法律原因負舉證責任。被上訴人於原審援
    引關於非債清償不當得利返還請求權之舉證責任分配之相關
    實務見解，與本件基礎事實不同，無法比附援引，被上訴人
    既已否認與上訴人間有借貸關係，其自應就受有上訴人此筆
    匯款利益有何法律上原因，負舉證責任，方屬適法。
  4.綜上所述，消費借貸關係之成立以借款人證明有金錢之交付
    已足，且上訴人對於不當得利請求權之法律上原因，應可認
    為已有相當之證明。
二、被上訴人則以：
(一)、系爭匯款係因上訴人在大陸需要資金，而於91年11月 4日將
    美金 5萬元匯入系爭華南銀行帳戶後，由被上訴人依約委託
    友人陳世明陸續在大陸將人民幣40萬元交給上訴人指定之收
    款人，是兩造間並無消費借貸關係。且縱上訴人之主張為真
    ，然被上訴人並未取得加拿大公民資格，上訴人所稱之清償
    期亦未屆至，請求返還借款並無理由。況上訴人既已主張本
    件之原因事實係消費借貸，則在上訴人未證明兩造借貸關係
    消滅以前，被上訴人自無不當得利等語，資為抗辯。
(二)、在本院補充陳述：
  1.查兩造間並無消費借貸之合意及關係存在，上訴人訴請被上
    訴人清償借款及其法定遲延利息，顯與事實不符，且於法無
    據。至於上訴人委託被上訴人在大陸交付款項予其指定之人
    ，乃兩造間另一法律關係。上訴人在聲請支付命令狀記載：
    「一、相對人即債務人（即被上訴人）甲○○為宗汗股份有
    限公司之負責人，於91年至92年間為向加拿大政府申請投資
    移民，乃向聲請人即債權人（即上訴人）借款美金五萬元，
    置於其銀行帳戶內以增加資產，約明於取得加拿大公民資格
    時即返還同額之美金，聲請人不疑有他，遂於91年11月 4日
    自其美國運通銀行臺北分行帳戶（帳號： 000-000-000）電
    匯美金五萬元整，至相對人指定之華南商業銀行竹南分行外
    幣之帳戶（帳號：0000-0000000-0）。未料相對人已於去年
    底或今年初正式取得加拿大公民資格，聲請人多次向其催討
    返還前揭美金借款，均未獲置理。」等語，係上訴人之諉稱
    ，與事實不符。本件上訴人係於91年11月 4日電匯系爭美金
     5萬元予被上訴人，而被上訴人為向加拿大政府申請投資移
    民所支付之投資款，早於90年底以前即已支付，被上訴人取
    得加拿大公民資格之時間為96年 9月18日，足證兩造間並無
    消費借貸關係存在，被上訴人亦無不當得利。上訴人於91年
    11月 4日電匯系爭美金五萬元予被上訴人，與被上訴人向加
    拿大政府申請投資移民所支付之投資款無關，上訴人請求被
    上訴人返還借款或不當得利，均無理由。
  2.次查，最高法院28年上字第1739號判例、司法院院字第2269
    號解釋、最高法院96年度台上字第 158號民事判決意旨所示
    ，「無法律上之原因而受利益，致他人受損害者，應返還其
    利益，民法第 197條固定有明文；惟主張不當得利請求權之
    原告，係因自己之行為致造成原由其掌控之財產發生主體變
    動，則因該財產變動本於無法律上原因之消極事實舉證困難
    所生之危險自應歸諸原告，始得謂平。是以原告對不當得利
    請求權之成立要件應負舉證責任，亦即原告必須證明其與被
    告間有給付之關係存在，且被告因其給付而受有利益以及被
    告之受益為無法律上之原因，始能獲得勝訴之判決。．．．
    按不當得利，以無法律上之原因而受利益，致他人受損害為
    其成立要件，依民事訴訟法第 277條規定，應由主張該事實
    存在之原告負證明之責。而原告除應證明被告受有利益外，
    尚應證明其受有利益係無法律上之原因，倘原告未能舉證證
    明之，則被告就其抗辯事實即令不能舉證，或所舉證據尚有
    疵累，仍應駁回原告之請求。」，足證依民事訴訟法第 277
    條之規定，本件主張不當得利請求權之上訴人，係因自己之
    行為致造成原由其掌控之財產發生主體變動，則因該財產變
    動本於無法律上原因之消極事實舉證困難所生之危險自應歸
    諸上訴人，始得謂平。是以上訴人對不當得利請求權之成立
    要件應負舉證責任，亦即上訴人必須證明其與被上訴人間有
    給付之關係存在，且被上訴人因其給付而受有利益以及被上
    訴人之受益為無法律上之原因。
  3.再查，上訴人自始迄今未舉證證明系爭消費借貸合意及關係
    存在，亦未舉證證明其與被上訴人間有給付之關係存在，且
    被上訴人因其給付而受有利益以及被上訴人之受益為無法律
    上之原因，被上訴人當亦無上訴人所諉稱民法第 179條所規
    定，無法律上之原因而受利益，致上訴人受損害之情事存在
    。上訴人依民法第478條、第179條規定，請求被上訴人返還
    系爭匯款及其法定遲延利息，自均屬於法無據。
三、上訴人主張於91年11月 4日自其美國運通銀行台北分行帳號
    000 -000-000號帳戶，將系爭匯款電匯至被上訴人指定之系
    爭帳戶之事實，業據上訴人提出美國運通銀行國外電匯申請
    書、綜合對帳單各 1份為證（見台灣苗栗地方法院95年度促
    字第 15374號支付命令案卷聲證二、聲證三），且為被上訴
    人所自認，堪信為真實。至於上訴人先位聲明依借貸關係、
    備位聲明依不當得利之法律關係，請求被上訴人給付 5萬元
    美金或新台幣 1,657,100元，則均為被上訴人否認。是本件
    應審究者為：(一)系爭匯款是否上訴人借貸予被上訴人之借款
    ？(二)若兩造間無借貸關係存在，則被上訴人受領系爭匯款，
    是否構成不當得利？經查：
(一)、上訴人依消費借貸關係，請求被上訴人返還借款部分：按稱
    消費借貸者，謂當事人一方移轉金錢或其他代替物之所有權
    於他方，而約定他方以種類、品質、數量相同之物返還之契
    約；當事人主張有利於己之事實者，就其事實有舉證之責任
    ；民法第477條第1項、民事訴訟法第 277條前段分別定有明
    文。次按當事人主張有金錢借貸關係存在，須就其發生所須
    具備之特別要件即金錢之交付與借貸意思表示相互一致負舉
    證責任。而交付金錢之原因多端，或為買賣，或為贈與，或
    因其他之法律關係而為交付，非謂一有金錢之交付，即得推
    論授受金錢之雙方即屬消費借貸關係。若僅證明有金錢之交
    付，未證明借貸意思表示互相一致者，尚不能認有金錢借貸
    關係存在（最高法院92年度台上字第 557號、96年度台上字
    第1528號判決意旨參照）。又消費借貸為契約之一種，必須
    當事人互相表示意思一致，始能成立。匯款至他人設於銀行
    之帳戶，原因不一，尚難以有匯款之事實，即認其成立消費
    借貸契約（最高法院92年度台上字第 225號判決意旨參照）
    。經查，被上訴人固不否認上訴人匯款至其系爭帳戶之事實
    ，惟匯款之原因有多端，並非僅有借貨一途，自難僅以有匯
    款之事實即認有借貸關係存在，本件被上訴人既否認與上訴
    人間有消費借貸之合意，依前揭說明，上訴人就兩造間有借
    貸意思表示相互一致之事實，即應負舉證責任。再按「使用
    借貸係契約行為，原告主張使用借貸關係存在，應就使用借
    貸契約確已成立之事實，負舉證責任，若其先不能舉證，則
    被告就其抗辯事實即令不能舉證，或其所舉證據尚有疵累，
    自應駁回原告之請求。」（最高法院87年度台上字第2734號
    、94年度台上字第 767號判決意旨參照）。按本件上訴人係
    主張被上訴人因辦理移民加拿大，為增加其資產證明，而向
    上訴人借貸美金5萬元，上訴人因而匯美金5萬元予被上訴人
    ，有上開匯款文件為證，被上訴人辯稱系爭匯款係因上訴人
    在大陸需要資金，始將美金 5萬元匯入被上訴人帳戶，再由
    被上訴人委託友人在大陸將人民幣40萬元交給上訴人指定之
    收款人等語，惟不能證明其抗辯事實為真，足認上訴人主張
    兩造間有借貸關係為可採等語。惟查，上訴人迄未能就兩造
    間有借貸關係存在之事實舉證以實其說，而被上訴人為辦理
    加拿大移民，早於90年 8月20日前即提出投資存款證明並取
    得加拿大政府發給之移民紙等情，有被上訴人提出之護照、
    公民證、宣誓證書、移民紙及其登陸紀錄等文件影本在本院
    卷可稽（見本院卷第100- 102頁），而系爭匯款係於91年11
    月 4日始由上訴人匯予被上訴人，其時被上訴人已取得移民
    紙，是上訴人主張被上訴人係為移民辦理投資證明之用而向
    其借貸，自無可採。此外，上訴人復未能提出其他積極事證
    ，證明系爭匯款係借款，揆諸前揭判決意旨，上訴人既不能
    舉證證明其主張為事實，被上訴人即無證明其抗辯事實為真
    之義務，而應認上訴人主張系爭匯款係借款之事實並不可採
    。是上訴人基於消費借貸之法律關係，請求被上訴人返還系
    爭匯款，即無理由。另上訴人聲請本院向華南銀行竹南分行
    調閱被上訴人帳戶之存款往來明細表以查明系爭匯款流向，
    惟上訴人主張系爭匯款係供被上訴人增加投資存款之用，並
    不可採，已如前述，是系爭匯款流向如何，並不影響本院對
    事實之判斷，難據該明細表為有利於上訴人之證據，併予
    明。
(二)、上訴人依不當得利之法律關係，請求被上訴人返還不當得利
    部分：按「不當得利，以無法律上之原因而受利益，致他人
    受損害為其成立要件，依民事訴訟法第 277條規定，應由主
    張該事實存在之原告負證明之責。而原告除應證明被告受有
    利益外，尚應證明其受有利益係無法律上之原因，倘原告未
    能舉證證明之，則被告就其抗辯事實即令不能舉證，或所舉
    證據尚有疵累，仍應駁回原告之請求」（最高法院96年度台
    上字第158號判決、最高法院97年度台上字第684號判決要旨
    參照）。次按「主張不當得利請求權之原告，係因自己之行
    為致造成原由其掌控之財產發生主體變動，則因該財產變動
    本於無法律上原因之消極事實舉證困難所生之危險自應歸諸
    原告，始得謂平。是以原告對不當得利請求權之成立要件應
    負舉證責任，亦即原告必須證明其與被告間有給付之關係存
    在，且被告因其給付而受有利益以及被告之受益為無法律上
    之原因，始能獲得勝訴之判決」（最高法院77台上字第1756
    號、91年度台上字第1673號判決意旨參照）。是本件上訴人
    主張被上訴人受領系爭匯款為不當得利，自應就兩造間有給
    付之關係，被上訴人受有利益及被上訴人受領系爭匯款無法
    律上之原因等成立要件負舉證責任。經查，兩造就被上訴人
    有受領系爭匯款之事實並不爭執，已如前述，堪信為真。至
    於上訴人主張被上訴人受領系爭匯款並無法律上原因，被上
    訴人因而受有利益，自應返還該不當得利款等語，則為被上
    訴人否認，是上訴人自應就本件匯款係不當得利之事實負舉
    證責任。經查，上訴人係以系爭匯款既經法院認定為非借款
    ，被上訴人復無法證明其抗辯之系爭匯款原因為真，是被上
    訴人受領系爭匯款，自屬無法律上原因之不當得利。惟查，
    本件上訴人迄未能就被上訴人受領系爭匯款無法律上原因之
    成立要件舉證以實其說，揆諸前開說明，自難認其主張為可
    採，或反苛責被上訴人應先舉證證明其就受領系爭匯款係有
    法律上之原因。本件上訴人既未能盡舉證之責任，是其依不
    當得利之法律關係，請求被上訴人返還系爭匯款，自不應准
    許。
四、綜上所述，上訴人未能舉證證明系爭匯款係上訴人借貸予被
    上訴人之借款，或被上訴人受領系爭匯款係無法律上之原因
    ，是上訴人先位之訴基於借貸款關係、備位之訴基於不當得
    利之法律關係，請求被上訴人應給付美金5萬元或新台幣1,
     657,100元，及自支付命令送達翌日即95年11月16日起至清
    償日止，按週年利率 5％計算之利息，均非有據，不應准許
    。原審因而駁回上訴人之訴及其假執行之聲請，核無不合。
    上訴論旨指摘原判決不當，求予廢棄改判，為無理由，應予
    駁回。
五、本件事證已臻明確，兩造其餘攻擊防禦方法，及上訴人聲請
    調查之證據，經審酌後，認對判決結果不生影響，無庸一一
    審究，併此敘明。
據上論結，本件上訴為無理由，依民事訴訟法第449條第1項、第
78條，判決如主文。
中    華    民    國    97    年    10    月    15    日
                  民事第六庭    審判長法  官  袁再興
                                      法  官  吳惠郁
                                      法  官  陳賢慧
以上正本係照原本作成。
如對本判決上訴，須於收受判決送達後二十日內向本院提出上訴
書狀，其未表明上訴理由者，應於提出上訴後二十日內向本院提
出上訴理由書（須按他造人數附具繕本）。
上訴時應提出委任律師為訴訟代理人之委任狀。具有民事訴訟法
第四百六十六條之一第一項但書或第二項之情形為訴訟代理人者
，另應附具律師及格證書及釋明委任人與受任人有該條項所定關
係之釋明文書影本。
                                      書記官  吳麗琴
中    華    民    國    97    年    10    月    16    日


司法院資訊處製作；財團法人民間司法改革基金會備份。
